【裁判字號】    96,婚,156
【裁判日期】    970411
【裁判案由】    離婚等
【裁判全文】
臺灣臺中地方法院民事判決               96年度婚字第156號
原      告    乙○○
訴訟代理人    陳文慧    律師
被      告    甲○○○
上列當事人間離婚等事件，本院於民國97年3月14日言詞辯論終
結，判決如下：
    主      文
准原告與被告離婚。
被告應給付原告新臺幣肆佰萬元及自九十六年十二月二十二日
起至清償日止按年息百分之五計算之利息。
訴訟費用由被告負擔。
本判決第二項於原告以新臺幣壹佰參拾參萬元為被告供擔保後，
得假執行。
    事實及理由
壹、程序事項：
一、按離婚依起訴時夫之本國法及中華民國法律，均認其事實為
    離婚原因者，得宣告之；但配偶之一方為中華民國國民者，
    依中華民國法律，涉外民事法律適用法第14條著有規定。查
    本件原告為中華民國國民，被告則為日本籍國民，及原告為
    被告之妻等事實，有戶籍謄本在卷可證，則本件訴訟依前開
    規定，其離婚原因之準據法自應適用中華民國法律。
二、被告受通知，未於言詞辯論期日到場，核無民事訴訟法第38
    6條各款所列情形，爰依原告之聲請，由其一造辯論而為判
    決。
貳、事實摘要：
一、原告主張：
(一)、被告為日本籍人士，兩造於民國71年4月20日結婚，並育有
    子女柯淯（即中野亞美，女、73年7月8日生）現已成年。
    婚後初兩造共同居住於日本，然被告交友複雜，經常邀集三
    教九流之人士到家中飲酒作樂，完全未考量原告是否有足夠
    之體力忙進忙出、張羅招呼客人，及負荷烹煮食物、洗滌碗
    筷之大量家務。另被告嚴格控制原告對金錢之花用，僅給予
    原告基本之買菜錢，並未給付其他家庭生活費用，原告經常
    需向臺灣娘家家人請求金錢支援，始能勉強支付日常所需，
    然被告己身卻恣意揮霍、夜夜酒肉笙歌。又被告從未對原告
    或原告之家人表示關懷之意，亦未曾表示要與原告一同返臺
    探視原告家人，原告每次均獨自一人返臺，且自行負擔旅費
    ，甚至原告於73年間返臺生產、坐月子之費用被告均未分擔
    ，更遑論陪伴原告。此外，於兩造婚姻存續期間，被告陸續
    向原告家人借款，金額高達1億1千5百萬日幣，迄今均未償
    還，75年間原告為維持家計，向娘家集資在日本創業，嗣因
    故經營不善，被告竟將一切責任歸咎於原告，對原告口出惡
    言，並藉故將原告趕回臺灣，原告無奈攜女柯淯返回臺灣
    居住。原告返臺後，雖經濟狀況極差，仍努力獨立扶養柯
    淯成人，期間被告對原告母女除未提供家庭生活費用，亦未
    曾聞問，然竟在數年後突然現身臺灣，要求與原告母女共同
    生活，惟被告在臺灣未就業，仍由原告一人努力賺錢維持全
    家生計，被告非旦不惜福，竟要求原告提供極高品質之生活
    ，除要求穿著名牌、擁有高爾夫球證外，亦習慣性進出酒店
    等聲色場所，甚至與多名女子過從甚密，將原告辛苦賺來之
    金錢供外遇女子花用，甚至將性病傳染給原告。再者，被告
    自95年起，開始對原告暴力相向，連續多次毆打原告成傷，
    並恫嚇原告一起同歸於盡等語，嗣於95年11月初被告無故將
    家中神像、祖先遺照全部破壞殆盡，讓原告及家人驚嚇不已
    。被告於95年11月12日離開臺灣，返回日本定居，期間原告
    曾與被告協議離婚，然被告竟開出無理、天價之離婚條件，
    兩造多次協商破裂，其後被告亦在日本提起離婚訴訟。嗣原
    告發現被告竟自6年前開始偽造原告在日本設立公司之公司
    章及原告印鑑證明，並冒用原告名義開設數個帳戶，且將原
    告在日本之投保之保險契約解約，將巨額保險金匯入上開帳
    戶並隨之盜用。綜上，被告長期未負擔家庭生活費用，且與
    不同對象發生婚外情，並對原告暴力相向，至此，原告對兩
    造婚姻已不抱有任何期待，婚姻已生重大裂痕，在客觀上已
    達難以繼續維持或回復婚姻之希望，此實可歸責於被告，爰
    依民法第1052條第1項第2、3、5、6款及第2項之規定請准兩
    造離婚。
(二)、又，依民法第1056條第2項規定，夫妻之一方，因判決離婚
    而受有非財產上之損害者，受害人亦得請求賠償相當之金額
    ，但以受害人無過失者為限。被告上述行為已造成原告莫大
    之精神痛苦與壓力，而本件兩造婚姻生變係因被告之過失所
    致，原告並無任何過失，為此原告自得依前開規定請求被告
    賠償原告非財產上之損害賠償新台幣（下同）400萬元。並
    聲明：1.准原告與被告離婚。2.被告應給付原告400萬元，
    及自起訴狀送達翌日起至清償日止按年息百分之5計算之利
    息。3.原告願供擔保，請准宣告假執行。
二、被告未於言詞辯論期日到場，亦未提出書狀作何聲明或陳述
    。
參、得心證之理由：
一、離婚部分：
  (一)、原告主張兩造婚姻關係現仍存續中，並育有子女柯淯現
      已成年，婚後被告長期未給付原告及子女之家庭生活費用
      ，且與不同對象發生婚外情，並對原告暴力相向，更自95
      年11月間離開臺灣，兩造分居迄今等事實，業據原告提出
      戶籍謄本、被告零工作收入資料、借款資料、日本戶籍謄
      本、日本身分證、中華民國外僑居留證、入出國日期證明
      書、診斷證明書、毀損照片、被告偽開設銀行帳戶資料及
      出金入金紀錄、被告偽刻印件及偽造原告簽名請求書等件
      為證，並據證人即原告員工丙○○到庭結證稱：「95年5
      月29日開會時，被告與原告以日文對談，內容可能是為了
      被告有外遇的問題，被告用手毆打原告，導致原告嘴角流
      血」，核與原告所述相符（見本院96年5月18日言詞辯論
      筆錄）。另證人即兩造子女柯淯亦到庭供證稱：「我有
      跟我的父母住在一起，最近一年多我爸爸常常打我媽媽，
      因為是爸爸外遇的問題。從小父母就不合，常常有離婚的
      念頭，從小到大都是媽媽賺錢養家，之前爸爸也常上酒店
      。去年11月2日爸爸打電話告訴我說媽媽自殺，但是態度
      不是很難過，對我媽媽十分冷漠，從去年至今有多次恐嚇
      說要殺死我們母女。爸爸也承認有外遇，他告訴我們他每
      個月要付外遇對象100萬日幣。從小都是我媽媽在養我，
      爸爸根本沒有盡到扶養義務」（見本院96年5月18日言詞
      辯論筆錄）。徵之，婚姻及家庭生活有其私密之特性，常
      為外人無法以感官察知之情況下為之，僅有營共同生活之
      家屬，因關係密切、契合，較外人能以其感官察知。而觀
      之證人柯淯為兩造之子女，誼屬至親，又與兩造共同生
      活，苟非有此事實，衡情應不致於杜撰誣陷被告前揭事實
      ，亦無維護對造之必要，是證人柯淯所為之證言應堪可
      採。揆諸上開證據及證人證詞，足認原告主張被告長期未
      給付原告及子女家庭生活費用，且與不同對象發生婚外情
      ，並對原告暴力相向等情，堪認為真實。
  (二)、按夫妻之一方，有民法第1052條第1項以外之重大事由，
      難以維持婚姻者，夫妻之一方得請求離婚；但其事由應由
      夫妻之一方負責者，僅他方得請求離婚，民法第1052條第
      2項定有明文。所謂難以繼續維持婚姻之重大事由存在，
      須具備對家庭生活之美滿幸福有所妨礙，足以破壞共同生
      活之「重大事由」要件，且在客觀上達到「難於維持婚姻
      」之程度。是婚姻是否難以維持，應斟酌破壞夫妻共同生
      活之具體情事，是否客觀上達於動搖夫妻之共同生活，致
      夫妻已喪失維持婚姻之意欲以為斷，亦即婚姻是否已生破
      綻而無回復之希望，其難以維持婚姻之事實，是否已達於
      倘處於同一境況，任何人均將喪失維持婚姻希望之程度以
      決之。又民法第1052條第2項但書規定難以維持婚姻之重
      大事由應由夫妻之一方負責者，僅他方得請求離婚，係為
      公允而設，故難以維持婚姻之重大事由，夫妻雙方均須負
      責時，應比較衡量雙方之有責程度，僅責任較輕之一方，
      得向責任較重之他方請求離婚，或有責程度相同時，雙方
      均得請求離婚，始符公平。本件被告長期未負擔家庭生活
      費用，家中生計均賴原告獨自負擔，被告未盡其為人夫、
      人父之責任，棄原告及子女之生活於不顧，自足妨礙家庭
      生活之美滿幸福；另被告未顧慮其為人夫之身分，與他女
      子過從甚密，已對兩造婚姻造成傷害無疑；又被告多次對
      原告施以暴力行為，是被告對原告施以身體上及精神上不
      法侵害行為，已致同居之原告精神每於戒慎恐懼之中，欠
      缺夫妻間應有之相互尊重、忍讓與諒解之態度，任何人處
      於原告地位時，均無法期待繼續共同生活；再參以原告訴
      請離婚，而被告經本院通知，未到庭陳述意見，亦未提出
      書狀答辯以供本院斟酌，顯見被告已喪失維繫婚姻之意願
      。是以，兩造之婚姻於客觀上明顯已生破綻，且無回復之
      希望，又其等主觀上亦無維持婚姻之意願，上開情形已構
      成難以維持婚姻之重大事由，而難以繼續彼此之共同婚姻
      生活無疑，而就造成兩造婚姻難以維持之離婚事由觀之，
      係可歸責於被告。揆之首揭說明，原告依民法第1052條第
      2項請求判決離婚，洵屬正當，應予准許。
  (三)、本件原告依民法第1052條第2項訴請離婚，既經本院審認
      有理由而准予離婚，則原告另依據民法第1052條第1項第2
      、3、5、6款之規定訴請離婚，為請求權競合之法律關係
      ，本院自無庸再予審認，併此敘明。
二、非財產上之損害賠償部分：
    按夫妻之一方，因判決離婚而受有損害者，得向有過失之他
    方請求賠償。前項情形，雖非財產上之損害，受害人亦得請
    求賠償相當之金額，但以受害人無過失者為限，民法第1056
    條第1項、第2項定有明文。而慰撫金之核給，應斟酌雙方資
    力與加害程度及其他各種情形定之，最高法院51年台上字
    223號判例可資參照。另離婚之慰撫金，應斟酌離婚責任之
    歸屬、同居期間之長短、有無再婚可能、當事人之社會地位
    及教育程度、原告之性別、雙方之資力及其他各種情形定之
    。本件兩造婚姻破裂而離婚，係可歸責於被告之事由所致，
    並非可歸責於原告，已如前述，則原告請求被告應給付相當
    之慰撫金，即屬有據。再斟酌原告48年5月5日出生現年49歲
    ，被告29年（昭和15年）8月25日出生現年68歲，兩造於71
    年4月20日結婚，婚姻關係維持近26年，另本院於96年11月
    21日依職權利用稅務電子閘門查詢原告名下之財產，財產總
    額計有20,234, 309元、被告長期未給付原告及子女家庭生
    活費用，且與不同對象發生婚外情，並對原告暴力相向，造
    成原告精神上苦痛等一切情狀，認原告請求被告賠償400萬
    元及自起訴狀繕本送達翌日即96年12月22日起至清償日止，
    按年息百分之5計算之利息，尚非過當，應予准許。原告陳
    明願供擔保以代釋明聲請宣告假執行，核無不合，爰酌定相
    當擔保金額，併准予宣告假執行。
肆、結論：民事訴訟法第78條、第390條第2項，判決如主文。
中    華    民    國    97    年    4     月    11    日
                  家事法庭    法  官  許冰芬
以上正本係照原本作成。
如對本判決上訴，須於判決送達後20日之不變期間內，向本院提
出上訴狀。
中    華    民    國    97    年    4     月    11    日
                              書記官  黃惠閔


司法院資訊處製作；財團法人民間司法改革基金會備份。
